【裁判字號】    99,訴,48
【裁判日期】    990622
【裁判案由】    確認所有權
【裁判全文】
臺灣彰化地方法院民事判決  99年度訴字第48號
原      告  乙○○
訴訟代理人  丙○○
被      告  星瑞建設有限公司
法定代理人  甲○○
上列當事人間請求確認所有權事件，本院於民國99年6 月8 日言
詞辯論終結，判決如下：
    主      文
確認原告就坐落彰化縣溪州鄉○○段四八九之三、四八九之四、
四八九之五、四八九之六、四八九之七地號土地上未辦保存登記
之如附圖所示編號A 部分面積五十三平方公尺建物持分百分之八
十、編號B 、C 部分面積各五十三平方公尺建物持分全部、編號
D部 分面積五十五平方公尺建物持分全部、編號E 部分面積七十
八平方公尺建物持分全部之所有權存在。
訴訟費用新臺幣貳萬壹仟參佰參拾伍元由被告負擔。
    事實及理由
一、程序方面：
（一）按訴狀送達後，原告不得將原訴變更或追加他訴，民事訴
      訟法第255 條第1 項定有明文。次按不變更訴訟標的，而
      補充或更正事實上或法律上之陳述者，非為訴之變更或追
      加，民事訴訟法第256 條載有明文。本件原告於起訴時訴
      之聲明第1 項原為：「確認坐落彰化縣溪州鄉○○段489-
      3 、489-4 、489-5 、489-6 、489-7 地號土地上未辦保
      存登記之如附圖所示編號A 部分面積53平方公尺建物持分
      百分之80 、 編號B 、C 部分面積各53平方公尺建物持分
      全部、編號D 部分面積55平方公尺建物持分全部、編號E
      部分面積78平方公尺建物持分全部之所有權為原告所有」
      ；嗣於起訴狀繕本送達被告後之民國（下同）99年3 月16
      日，聲明更正事實上之陳述為「確認原告坐落彰化縣溪州
      鄉○○段489-3 、489-4 、489-5 、489-6 、489-7 地號
      土地上未辦保存登記之如附圖所示編號A 部分面積53平方
      公尺建物持分百分之80、編號B 、C 部分面積各53平方公
      尺建物持分全部、編號D 部分面積55 平 方公尺建物持分
      全部、編號E 部分面積78平方公尺建物持分全部之所有權
      存在」，揆諸上開法條及說明，應予准許。
（二）按「確認法律關係之訴，非原告有即受確認判決之法律上
      利益者，不得提起」，民事訴訟法第247 條第1 項前段定
      有明文。而所謂即受確認判決之法律上利益，係指法律關
      係之存否不明確，原告主觀上認其在法律上之地位有不安
      之狀態存在，且此種不安之狀態，能以確認判決將之除去
      者而言（最高法院52年臺上字第1240號判例意旨參照）。
      經查，原告主張其坐落彰化縣溪州鄉○○段489-3 、489-
      4 、489-5 、489-6 、489-7 地號土地上未辦保存登記之
      如附圖所示編號A 部分面積53平方公尺建物持分百分之80
      、編號B 、C 部分面積各53平方公尺建物持分全部、編號
      D 部分面積55平方公尺建物持分全部、編號E 部分面積78
      平方公尺建物持分全部之所有權存在，惟經原告向彰化縣
      政府申請建造執照，經彰化縣政府以「核請予以釐清已興
      建建築物之產權歸屬疑義後再行申請」等語駁回，有彰化
      縣政府98年10月20日府建管字第0980248891號函為證（見
      本院卷(一)第33頁），是原告主觀上認其在法律上之地位有
      不安之狀態存在，且此種不安之狀態，能以確認判決將之
      除去，揆諸前揭規定及說明，原告提起本件訴訟，應有確
      認利益，合先敘明。
（三）本件被告經合法通知，未於言詞辯論期日到場，核無民事
      訴訟法第386 條所列各款情形，爰依原告之聲請，由其一
      造辯論而為判決。
二、原告起訴主張：
（一）原告所有坐落彰化縣溪州鄉○○段489 、489-2 、489-3
      、489-4 、489-5 、489-6 、489-7 、489-8 地號土地共
      計8 筆（下稱系爭土地），計畫興建房屋，於94年11月15
      日由原告向主管機關彰化縣政府申請領得建築執照（起造
      人及建築物坐落地號如附表所示）。嗣兩造於95年6 月17
      日簽訂「合建契約書」，約定由原告提供上開8 筆土地，
      與被告合作興建3 樓半RC造房屋及車庫8 戶，並協議由原
      告取得其中3.2 戶（即上開489 、489-2 、489-8 地號土
      地上建物全部及489-3 地號土地上建物持分百分之20），
      被告取得其中4.8 戶（即上開489-4 、489-5 、489-6 、
      489-7 地號土地上建物全部及489-3 地號土地上建物持分
      百分之80），分取房屋未能整數時，差額由取得房屋之一
      方按協議價格以現金補償對方；又約定因被告違約未照約
      履行時，已建之工程全部無償歸原告所有、被告若停工2
      個月，除人力不可抗拒者外，地上建築物全部無償歸原告
      所有等情，有該「合建契約書」第1 條、第4 條、第12條
      、第18條及第22條之約定可稽。
（二）兩造簽訂前揭「合建契約書」後，被告基於合建契約書之
      約定，向主管機關彰化縣政府申請辦理建照執照有關起造
      人名義之變更（詳如附表所示），其中如附表所示489-3
      地號土地上建物以兩造名義共同為起造人，另489-4 、48
      9-5 、489-6 、489-7 地號土地上建物，則均以被告名義
      為起造人，以符合上揭合建契約有關合建房屋分配之約定
      。詎系爭土地上之建物開工後，被告興建至一樓頂板完成
      ，即無故自96年6 月29日起停工，期間原告曾於96年8 月
      9 日以北斗郵局191 號存證信函催請被告盡速履行契約，
      被告於同年月11日以員林郵局408 號存證信函回函略稱：
      「簽定合建契約後，建築原物料大漲，房地產下滑」云云
      ，希望重新協商更動條件或取消合約，惟因未符合約約定
      ，原告並不同意重新協商。直至96年8 月29日，被告停工
      達2 個月後，原告遂再於96年8 月30日，以北斗郵局195
      號存證信函，通知被告按合建契約第18條規定辦理，即將
      系爭土地上建物全部無償歸原告所有，原告更於同年11月
      6 日，以北斗郵局241 號存證信函，通知被告解除兩造合
      建契約。被告則於同年11月19日以員林郵局554 號存證信
      函表示系爭土地上建物為訴外人業昌營造股份有限公司所
      有等語，拒不同意將系爭土地上建物所有權歸由原告取得
      。惟因系爭土地上建物之建築執照業因完工期限逾期而失
      其效力，原告為解決系爭土地上建物之興建問題，遂於98
      年10月13日再向彰化縣政府申請建造執照，經彰化縣政府
      以「核請予以釐清已興建建築物之產權歸屬疑義後再行申
      請」等語駁回。
（三）按「確認之訴非原告有即受確認判決之法律上利益者，不
      得提起。」為民事訴訟法第247 條所明定。又「所謂即受
      確認判決之法律上利益，係指法律關係之存否不明確，原
      告主觀上認其在法律上之地位有不安之狀態存在，且此種
      不安之狀態，能以確認判決將之除去者而言，若縱經法院
      判決確認，亦不能除去其不安之狀態者，即難認有受確認
      判決之法律上利益。」最高法院52年臺上字第1240號判例
      意旨可供參照。經查，如附表所示489-3 地號土地上建物
      以兩造名義共同為起造人，另489-4 、489-5 、489-6 、
      489-7 地號土地上建物，則均以被告名義為起造人，雖原
      建造執照已於97年5 月17日因逾期而失效，然主管機關彰
      化縣政府乃以土地上已有興建建築物，應就其產權歸屬之
      疑義釐清後再重行申請建築執照為由，駁回申請，已詳述
      如前；且被告於接獲原告前開存證信函後，亦回函就系爭
      土地上建物所有權是否歸由原告取得乙節有所爭執；期間
      原告曾於96年8 月30日向彰化縣員林鎮調解委員會申請調
      解，兩造歷經多次調解期日，均無法達成調解，是原告對
      於附表所示489-3 、489-4 、489-5 、489-6 、489-7 地
      號土地上建物之所有權歸屬問題，其法律上地位確有不安
      之狀態存在，進而影響原告重行向主管機關申請建築執照
      之准駁，且此種不安之狀態，能以確認判決將之除去，原
      告爰提起本訴，並聲明判決如主文所示。
三、被告經合法通知，未於言詞辯論期日到場，亦未提出書狀作
    何聲明或陳述。
四、得心證之理由：
（一）原告主張之上揭事實，業據其提出地籍圖謄本、合建契約
      書、系爭土地登記謄本、現場照片4 張、郵局存證信函影
      本、掛號郵件收件回執影本、彰化縣政府98年10月20日府
      建管字第0980248891號函、彰化縣員林鎮調解委員會調解
      通知書、聲請調解筆錄影本、系爭土地上建物建造執照影
      本、面積試算表影本、一樓平面圖等件為佐（見本院卷(一)
      第7-37、63、77-106頁），並經本院向彰化縣政府調閱系
      爭土地上建物之建造執照（94府建管（建）字第0221316
      號）相關資料（見本院卷(二)第2-104 頁），及至現場履勘
      後（見本院卷(三)第3 頁），經核屬實。又被告經合法通知
      ，既未到庭爭執，復未提出書狀為何主張或舉證供本院參
      酌，依本院調查證據之結果，認原告主張之前開事實可信
      為真正。
（二）按上訴人為被上訴人完成一建築物之工作，約定以被上訴
      人所有之基地一處，移轉登記與上訴人，自係因承攬關係
      所生之債權（最高法院48年臺上字第1874號判例意旨參照
      ）。又按土地所有人與建築商合作建屋之契約，其性質為
      承攬與買賣之混合契約，就土地所有人分取之房屋部分言
      ，係建築商向土地所有人承攬完成一定之工作，而以讓與
      建築商分取房屋部分土地之權利，為完成工作後之報酬，
      是以上訴人分取之房屋，係屬原始建築人，有房屋之原始
      取得權利，即因嗣後同意指定其坐落處所而特定（最高法
      院60年度臺上字第3372號判決意旨參照）。查兩造於95年
      6 月17日簽訂「合建契約書」，約定由原告提供上開8 筆
      土地，與被告合作興建3 樓半RC造房屋及車庫8 戶，並協
      議由原告取得其中3.2 戶，被告取得其中4.8 戶，分取房
      屋未能整數時，差額由取得房屋之一方按協議價格以現金
      補償對方，有該「合建契約書」第1 條、第4 條附卷可查
      （見本院卷(一)第9 頁），嗣被告基於合建契約書之約定，
      向主管機關彰化縣政府申請辦理建照執照有關起造人名義
      之變更（詳如附表所示，經被告同意，由原告指定第三人
      楊智幃、黃謝淑貞、謝淑美變更為部分起造人），其中如
      附表所示489-3 地號土地上建物以兩造名義共同為起造人
      ，另489-4 、489-5 、489-6 、489-7 地號土地上建物，
      則均以被告名義為起造人，有系爭土地上建物建造執照在
      卷可考（見本院卷(一)第77-104頁），是本件兩造所簽訂之
      合建契約，係由被告向原告承攬一定之工作，而將原告應
      給付之報酬，充作買受分歸被告之房屋部分基地之價款，
      是以原告提供其所有之土地為出資由被告建築，揆諸上開
      說明意旨，原告就其應分得之建物自係原始起造人；反之
      ，合建契約中約定分歸為建商之建物，因屬自己建築之房
      屋，與依法律行為而取得者有別，縱使不經登記，亦不在
      民法第758 條所謂非經登記不生效力之列（最高法院41年
      臺上字第1039號判例意旨參照），故乃由被告取得所有權
      ，故如附表所示489-3 地號土地上建物持分80% ，及489-
      4 、489-5 、489-6 、489-7 地號土地上建物全部之所有
      權本應由被告取得無訛。
（三）然因系爭土地上之建物開工後，被告興建至一樓頂板完成
      ，即自96年6 月29日起停工，有現場照片4 張在卷可據（
      見本院卷(一)第21、22頁），且經本院至現場履勘屬實（見
      本院卷(三)第3 頁）。被告停工期間原告曾於96 年8 月9日
      ，以北斗郵局191 號存證信函催請被告盡速履行契約（見
      本院卷(一)第23頁），被告針對原告之催請，回復稱：簽定
      合建契約後，建築原物料大漲，房地產下滑，希望重新協
      商更動條件或取消合約云云，有96年8 月11日員林郵局40
      8 號存證信函可證（見本院卷(一)第25、26頁），並經原告
      拒絕重新協商在案。酌以兩造簽定之上揭合建契約第3 條
      、第18條規定：「本約雙方合作興建房屋，建照變更、鳩
      工建材、營造施工、工地工人保險等，均由乙方（即被告
      ）負擔處理並負完全責任，其各類費用等亦均由乙方負擔
      …」、「乙方若停工二個月，人為不可抗拒除外，地上建
      築物等全部無償歸甲方（即原告）所有，乙方不得異議…
      」（見本院卷(一)第8 、11頁）可知，因本件被告空言以建
      築原物料大漲，房地產下滑為由停工，始終未能提出相關
      資料佐之，故其所稱人為不可抗拒之事由尚難採信，被告
      違反兩造合約之約定甚明。原告於被告停工達2 個月後之
      96 年8月30日，以北斗郵局195 號存證信函，通知被告將
      系爭土地上建物全部無償歸原告所有（見本院卷(一)第27-2
      9 頁），並於同年11月6 日，以北斗郵局241 號存證信函
      ，通知被告解除兩造合建契約（見本院卷(一)第30、31頁）
      ，核無不合。被告雖於同年11月19日以員林郵局554 號存
      證信函表示系爭土地上建物為訴外人業昌營造股份有限公
      司所有，拒不同意將系爭土地上建物所有權均歸由原告取
      得（見本院卷(一)第32頁），然並未載明具體之理由，亦無
      足採。
五、綜上，原告本於上開合建契約之約定，請求確認其坐落彰化
    縣溪州鄉○○段489-3 、489-4 、489-5 、489-6 、489-7
    地號土地上未辦保存登記之如附圖所示編號A 部分面積53平
    方公尺建物持分百分之80、編號B 、C 部分面積各53平方公
    尺建物持分全部、編號D 部分面積55平方公尺建物持分全部
    、編號E 部分面積78平方公尺建物持分全部之所有權存在，
    核屬有據，應予准許。
六、本件事證已臻明確，兩造其餘之攻擊或防禦方法及事證，經
    本院詳加審酌後，核與本件判決結果不生影響，爰不逐一論
    述，附此敘明。
七、訴訟費用負擔之依據：民事訴訟法第78條。
中    華    民    國    99    年    6    月    22     日
                  民事第三庭    法  官  林秉暉
以上正本係照原本作成。
如對判決上訴，應於判決送達後20日內向本院提出上訴狀。
中    華    民    國    99    年    6     月    23    日
                                書記官  廖春慧
附表：
 ┌───────────┬─────┬────────┐
 │彰化縣溪州鄉○○段地號│原起造人  │合建後變更之起造│
 │土地上建物            │          │人              │
 ├───────────┼─────┼────────┤
 │489-8                 │黃謝淑貞  │楊智幃          │
 ├───────────┼─────┼────────┤
 │489-7                 │黃謝淑貞  │被告            │
 ├───────────┼─────┼────────┤
 │489-6                 │黃謝淑貞  │被告            │
 ├───────────┼─────┼────────┤
 │489-5                 │乙○○    │被告            │
 ├───────────┼─────┼────────┤
 │489-4                 │乙○○    │被告            │
 ├───────────┼─────┼────────┤
 │489-3                 │藍晨軒    │被告持分80%     │
 │                      │          │乙○○持分20%   │
 ├───────────┼─────┼────────┤
 │489-2                 │藍晨軒    │黃謝淑貞        │
 ├───────────┼─────┼────────┤
 │489                   │謝淑美    │謝淑美          │
 └───────────┴─────┴────────┘
附圖：彰化縣北斗地政事務所99年4 月30日複丈之土地複丈成果
      圖

司法院資訊處製作；財團法人民間司法改革基金會備份。
